臺灣高等法院高雄分院刑事判決　　　　 95年度上訴字第977號
上　訴　人
即　被　告　甲○○
指定辯護人　洪文佐　義務律師
上列上訴人因偽造有價證券案件，不服臺灣高雄地方法院94年度
訴字第2689號中華民國95年5月9日第一審判決（聲請簡易判決處
刑案號：臺灣高雄地方法院檢察署94年度偵字第3713號，嗣經原
審改依通常訴訟程序審理），提起上訴，本院判決如下：
     主  文
原判決撤銷。
甲○○犯偽造有價證券罪，處有期徒刑年貳月。
偽造之支票壹張（發票人：鋒尚空間規劃工作室負責人乙○○，
付款人：高雄市農會信用部新庄分部，發票日：民國92年8月21
日，票號：FA0000000號，面額：新台幣貳拾柒萬元），沒收。
     事  實
一、甲○○於民國92年8月上旬某日晚間，趁前妻乙○○（二人
    於92年6月6日離婚）下班之機會，以其原持有乙○○所開設
    之「鋒尚空間規劃工作室」鑰匙，進入乙○○位於高雄市○
    ○區○○路698號15樓之該工作室辦公室（侵入建築物罪部
    分，業據乙○○撤回告訴），見乙○○所有置放於抽屜內，
    已蓋妥發票人鋒尚空間規劃工作室負責人乙○○之印章、付
    款人為高雄市農會信用部新庄分部、金額、受款人及發票日
    均空白之票號FA0000000號支票1紙，竟意圖為自己不法之所
    有及基於偽造有價證券供行使之用之犯意，竊取上開空白支
    票，得手後亦明知未獲乙○○授權簽發支票，竟於92年8月
    11日，在輔仁路某處，擅自於上開空白支票上填載發票日為
    92年8月21日，票面金額為新台幣（下同）27萬元用以偽造
    上開支票，之後並持其所偽造之上開支票，向蘇明煌以半個
    月利息2萬元之代價，貸得25萬元。嗣因乙○○於92年8月21
    日，接獲銀行通知上開支票存款不足退票後，始悉上情。
二、案經乙○○訴請台灣高雄地方法院檢察署檢察官偵查起訴。
     理  由
一、證據能力部分：
（一）依刑事訴訟法第159條之1第2項規定，證人即告訴人乙○
      ○於偵查具結向檢察官所為之陳述，既無證據足以認定有
      何顯不可信之情況，又其於原審亦到庭接受詰問在卷，則
      其上開偵查陳述自有證據能力。
（二）卷附高雄市農會於94年9月20日、94年10月20日以高市農
      信（庄）字第0940001572號、高市農信（庄）字第094000
      1826號函覆告訴人乙○○於高雄市農會信用部新庄分部所
      設立之支票存款帳戶往來明細等相關文件及支票影本（見
      原審卷第51-55頁、第62-80頁），乃從事業務之人於業務
      上或通常業務過程所須製作之紀錄文書、證明文書，復無
      顯不可信之情況存在，依刑事訴訟法第159條之4第2款規
      定，有證據能力。
（三）按送鑑單位依刑事訴訟法第208條第1項規定，囑託法務部
      調查局或內政部警政署刑事警察局為測謊檢查，受囑託機
      關就檢查結果，以該機關名義函覆原囑託之送鑑單位，該
      測謊檢查結果之書面報告，即係受囑託機關之鑑定報告，
      該機關之鑑定報告，形式上若符合測謊基本程式要件，包
      括：(1)經受測人同意配合，並已告知得拒絕受測，以減輕
      受測者不必要之壓力。(2)測謊人員須經良好之專業訓練與
      相當之經驗。(3)測謊儀器品質良好且運作正常。(4)受測人
      身心及意識狀態正常。(5)測謊環境良好，無不當之外力干
      擾等要件，即賦予證據能力。本件被告於原審主動要求接
    　受測謊檢定（見原審卷第40頁、第50頁），經原審囑託法
      務部調查局對被告為測謊檢定，被告亦同意配合該測謊檢
      定之進行，並經施測人員告知被告得拒絕受測，復就測謊
      問卷內容及儀器為明確說明，被告於受測時之精神狀況尚
      佳，有卷附測謊同意書、身心狀況調查表、測謊程序說明
      各1件可憑（見原審卷第90頁正、反面、第93頁）。又上
      開測謊檢定係由經受有良好專業訓練及相當經驗之法務部
      調查局人員施測，施測儀器正常，施測環境具備影音監視
      功能、空調與隔音設備，無外界干擾因素等情，亦有法務
      部調查局結業證書及測謊儀器運作與施測環境評估各1件
      在卷足佐（見原審卷第94頁、第93頁），揆諸前揭說明，
      上開測謊鑑定之結果（即法務部調查局94年12 月2日調科
      南字第09400523730號測謊鑑定報告書），有證據能力。
二、訊據上訴人即被告甲○○否認上開竊盜、偽造有價證券等犯
    行，辯稱：上開票號FA0000000號支票係乙○○在上址之辦
    公室樓下一樓交予伊，並授權伊填寫票面金額，伊於92年8
    月21日前10天左右（即92年8月11日左右），在輔仁路簽發
    上開發票日、27萬元之支票交予債權人蘇明煌，之後伊即將
    簽發支票一事告知乙○○云云。惟查：
（一）上開事實，業據被害人即證人乙○○於偵查中證述：「之
      前被告以工程需要為由，叫伊開票，所以之前的票伊均知
      道，且因事涉及伊之票信，伊須匯錢入帳，故伊十分小心
      ，後來因為銀行的人通知伊有1 張27萬元的票到了，伊沒
      有匯錢進帳戶，所以伊嚇了一跳；後來伊有質問被告為何
      開這張票，被告有承認是他拿走的；該支票與票根都由伊
      放在於辦公室抽屜裡，而票根沒有丟；92年初被告與伊分
      居後，伊即不再讓被告使用辦公室；這張（票號FA000000
      0 號）支票之前的票伊有簽發，但每張票都是被告親口要
      求，伊開票後再交給被告，伊非常確定沒有開這張（票號
      FA0000000 號）支票，沒有事前同意被告拿，更沒有事後
      同意被告開」等語明確（見偵緝卷第36-38 頁）。
（二）證人乙○○於原審雖證稱：「…伊有答應借票給被告，…
      票號FA0000000號支票就是當時伊同意借予被告3萬元之空
      白支票，…係伊在高雄市○○區○○路216之1號13樓之1
      住處樓下交予被告，…伊報案遭竊時，係誤以為被告所簽
      發之27萬元支票係由伊辦公室失竊之兩張空白支票所簽發
      ，…伊在報案後，約92年或93年底，才發現27萬元支票不
      是被告偷的」云云（見原審卷第140頁、第141頁），然：
   1、證人乙○○上開原審證詞，明顯與其於偵查之先前證述情
      節不符，又證人乙○○於偵查具結作證時（即93年3月3日
      ），距上開票號FA 0000000號支票之退票日（即92年8月
      21 日）較近，且其證述情節較為完整，陳述任意性較高
      （按乙○○於偵查作證時，被告並未在場）。
   2、證人乙○○於原審詰問時，就辯護人所問其既稱票號FA00
      00000號支票非被告所竊，為何於93年3月3日檢察官偵查
      中仍指稱上開支票係被告所偷之問題時，則又證稱：此事
      對伊影響很大，在此之前伊還曾提出保護令之聲請，故伊
      心中一直不願意去面對此事等語（見原審卷第141頁），
      足見證人乙○○於原審所證上開情節已有保留。
   3、證人乙○○於原審作證過程中，屢談及其曾遭被告多次騷
      擾一事時，數度啜泣（見原審卷第141頁），並證稱：自
      票號FA0000000號支票退票前迄今，被告即不斷以電話騷
      擾、威嚇伊及伊家人，致伊現今仍生活在恐懼之中，而地
      下錢莊除要求伊對票號FA000000 0號支票票款負責外，還
      因被告後續債務向伊討債，伊害怕作證將遭被告報復等情
      明確（見原審卷第144頁），又經原審調取臺灣高雄地方
      法院93年度家護字第499號通常保護令事件卷證，查明證
      人乙○○於92年6月6日與被告離婚後，即因拒絕為被告償
      還債務，而屢遭被告騷擾、恐嚇，93年4月13日晚間6時10
      許更因拒絕與被告重修舊好，而遭被告持椅子毆打，致受
      有右手肘6×6公分血腫之傷害，並有驗傷診斷證明書、非
      訟事件筆錄可憑（見93家護499號卷第10頁、第21頁），
      足認證人乙○○於原審作證時，確因害怕再遭被告報復而
      承受極大之心理壓力，不願面對支票遭被告竊取一事，故
      證人乙○○於原審所為前揭證詞之信憑性已有動搖。何況
      ，被告所辯「票號FA0000000號支票係在乙○○上址辦公
      室樓下，由乙○○所交付」一節，亦與證人乙○○於原審
      所證「伊是在高雄市○○區○○路216之1號13樓之1住處
      樓下交付票號FA0000000號支票予被告」等情不符，堪認
      證人乙○○於偵查中所為證言應具有較高之可信度。
（三）被告雖於原審係主動要求接受測謊檢定（如上所述），但
      其就「票號FA0000000號支票，非伊自行進入辦公室拿取
      ，而係乙○○主動交付」之設題，接受法務部調查局測謊
      鑑定，其鑑定結果顯示被告於上開設題之答覆過程中，明
      顯呈現情緒波動反應，經研判被告有說謊反應，故票號FA
      0000 000號支票應係被告進入乙○○之辦公室取走始符真
      實等情，亦有法務部調查局94年12月2日調科南字第09400
      5237 30號測謊報告書、法務部調查局第六處南部通訊中
      心95年3月21日調科南字第09500125070號函各1件足憑（
      見原審卷第88頁、第127頁），復據證人即測謊鑑定人周
      潤德於原審證述：（測謊問卷）問題三，被告就（票號
      FA000000 0號）面額27萬元支票是否被告進辦公室去拿的
      ？回答「否」，且有說謊反應，表示被告說謊，（上開支
      票應）是被告進辦公室拿的；被告就（測謊問卷）問題五
      ，（票號FA 0000000號）面額27萬元支票是否係乙○○交
      給被告？回答「是」，被告對此設題的回答也有情緒波動
      反應，因此研判被告此一回答也是說謊，綜上判斷這兩個
      問題測謊所得結果是一致的，故顯示（票號FA180937號）
      支票是被告進辦公室拿的，而不是乙○○拿給被告的等情
      明確（見原審卷第137頁、第138頁），益見證人乙○○於
      原審翻異前詞，改稱上開票號FA0000000號支票係伊交予
      被告云云，殊非可採，自難憑此作為對被告有利之認定。
（四）證人乙○○於原審既稱：「伊曾同意被告在雙方所協議之
      3萬元額度內，自行簽發票號FA0000000號支票」等語，則
      衡諸一般使用支票情形，證人乙○○於該支票到期日前，
      其支票帳戶內理應至少準備3萬元以供兌付票款，然依證
      人乙○○設於高雄市農會之支票帳戶往來明細顯示，該支
      票帳戶於92年8月21日僅有餘款8,777元，有卷附高雄市農
      會94年9月20日高市農信（庄）字第0940001572號函1件可
      按（見原審卷第54頁），足見證人乙○○就92年8 月21日
      須支付面額3萬元支票一節，顯然事先毫無所悉。而被告
      亦已否認有何與證人乙○○事先協議其僅能簽發面額三萬
      元支票之情（見原審卷第148頁），故證人乙○○於原審
      所稱前詞，顯難佐為被告有利之認定。
（五）被告於偵查中雖供：「乙○○當初開4張票給伊，其中2張
      由乙○○開票，由伊背書，另2張由伊自行簽發、背書，
      …這4張票是連號的…，另外這張27萬是最後1張；…這4
      張係向同一個人換票」（見偵緝卷第31頁、第19頁背面）
      等語，然經比對證人乙○○上開高雄市農會支票帳戶往來
      明細及各該支票影本顯示，自票號FA0000000號支票往前
      推算4張連號之支票（含票號FA0000000號支票），其中票
      號FA0000000號支票之受款人為英生鋼鐵股份有限公司，
      到期日為92年8月18日，面額為10萬元；票號FA0000000號
      支票未載明受款人，惟提示人為嚴國唐，到期日為92年8
      月31日，面額為8750元，上開2紙支票均遵期兌付；惟票
      號FA0000000號，面額19萬元之支票經持票人於92年9月15
      日提示後遭退票，嗣於92年9月22日補足票款註銷退票；
      而本件上開票號FA0000000號，面額27萬元之支票則經持
      票人於92年8月21日、92年8月25日兩次提示，均遭退票等
      情，有高雄市農會94年9月20日高市農信（庄）字第09400
      01572號函覆往來明細表1件、高雄市農會94年10月20日高
      市農信（庄）字第094000 1826號函覆支票影本2紙、退票
      理由單1份、支票存款戶退票紀錄卡1件在卷可稽（見原審
      卷第54頁、第71頁、第72頁、第79頁、第81頁）。而其中
      票號FA0000000號支票（即本件上開支票票號前一張）之
      到期日，顯與其他支票之到期日係在92年8月間不同，且
      該票號FA0000000號支票雖於92年9月15日遭退票，然證人
      乙○○於92年9月22日旋即補足票款，可見該票號FA00000
      00號支票應係證人乙○○為己所簽發，而非證人乙○○借
      予被告之支票。故上開被告偵查供詞，亦核與事實不符。
（六）被告辯護人於本院主張「被告於92年8月6日下午4時許，
      曾遭證人乙○○辦公室大樓保全人員攔阻不同意被告上樓
      ；證人乙○○因而下樓交付上開支票」，聲請調查該保全
      人員並傳喚作證一節（見本院卷第39頁），經本院函查結
      果，據該大樓（大匠之峰）管理委員會95年7月24日回函
      表示「資料散失，無法提供」等語（見本院卷第46頁）；
      又被告辯護人聲請再傳訊證人乙○○，欲證明「其與被告
      離婚分居後，是否仍有財物往來」等情（見本院卷第38頁
      ），然此部分待證事實業已明確，如前所述，依據刑事訴
      訟法第163條之2第2項第3款規定，本院認為此調查證據之
      聲請為不必要；另被告辯護人亦聲請對證人乙○○實施測
      謊（見本院卷第40頁），因本件案發至此項聲請，時間相
      隔將近3年，且證人乙○○於原審證述時之情緒顯有波動
      （如前所述），而證人乙○○上開偵查證述情節，據上所
      述，已合於事實可採，本院認為再對證人乙○○施以測謊
      ，無助於事實認定，自無必要，附此敘明。
（七）綜上所述，被告前開辯解均屬卸責之詞，不足採信。此外
      ，被告於偵查中亦供認其持有上開工作室鑰匙之事實（見
      偵緝卷第20、31頁），足認本件確係被告趁證人乙○○下
      班之機會，以其原持有上開工作室鑰匙，進入工作室而行
      竊置於抽屜內上開空白支票，並於偽造該支票後持以行使
      調借現金。本件事證明確，被告上開竊盜、偽造有價證券
      等犯行，均堪認定。
三、論罪部分：
（一）核被告所為係犯刑法第320條第1項之竊盜罪及刑法第201
      條第1項之偽造有價證券罪。其偽造有價證券後持以行使
      ，其行使之低度行為，已為偽造之高度行為所吸收，不另
      論以行使罪，應專依偽造法條處斷（最高法院24年上字第
      458號判例要旨足參）。
（二）被告竊盜之目的在於取得支票以供偽造，故其竊盜犯行與
      偽造有價證券之犯行間，有方法、結果之牽連關係，依刑
      法第55條後段規定，應從一較重之偽造有價證券罪處斷。
      又被告行為後，刑法第55條牽連犯之規定，業於94年2月2
      日修正公布刪除，並於95年7月1日施行，則被告之犯行，
      因行為後新法業已刪除上開規定，此刪除雖非犯罪構成要
      件之變更，但顯已影響行為人刑罰之法律效果，自屬法律
      有變更。比較新、舊法律結果，因舊法係依牽連犯規定論
      以一罪，新法則應依行為數分別論罪，自以舊法較有利於
      被告，依刑法第2條第1項前段規定，仍應適用較有利於被
      告之行為時法律即舊法論以牽連犯（最高法院95年第8次
      刑事庭會議決議參照）。
（三）告訴人即證人乙○○雖於原審表明撤回竊盜部分之告訴（
      見原審卷第142頁），然被告竊盜之犯罪時點為92年8月上
      旬某日，係在被告與告訴人乙○○離婚之後（被告與乙○
      ○於92年6 月6 日離婚，見原審卷第161 頁之被告戶籍資
      料查詢結果），故其所為竊盜行為非屬親屬相盜罪，應非
      告訴乃論之罪，故告訴人乙○○所為撤回告訴之意思表示
      不生撤回之效力，併此敘明。
四、原判決因而對被告科處罪刑，固非無見；惟查原判決未及審
    酌證人即被害人乙○○於本院具狀表示已諒解被告之量刑參
    考條件（見本院卷第84-86 頁告訴人陳述意見狀），尚有未
    洽。被告仍執前詞否認犯罪，指摘原判決不當，雖無理由；
    惟原判決有上述未及審酌之處，應予撤銷改判。審酌被告為
    圖一己私利竟不顧曾與證人乙○○係夫妻之情誼，擅自行竊
    上開支票並偽造後行使向人調借現金，日後之票遭退票等犯
    罪手段、情節，損及證人乙○○之支票財產權及交易信用權
    益，犯後依然否認犯行之態度，且曾以上開支票未獲兌現為
    由，多番騷擾證人乙○○，然念及被告現已取得證人乙○○
    之諒解（如上所述）等一切情狀，量處如主文所示之刑。又
    偽造之發票人鋒尚空間規劃工作室負責人乙○○，付款人高
    雄市農會信用部新庄分部，發票日民國92年8 月21日，票號
    FA00 00000號，面額27萬元之支票1 張，應依刑法第205 條
    規定，不問屬於犯人與否，宣告沒收。
五、公訴意旨（即聲請簡易判決處刑意旨）另以：被告甲○○趁
    告訴人乙○○下班之機會，以其原持有上開工作室鑰匙，進
    入工作室行竊置於抽屜內上開空白支票部分，涉有刑法第
    306 條之侵入建築物罪嫌。然查此部分犯行，依刑法第308
    條第1項規定，須經告訴乃論，而此部分業據告訴人於原審
    陳明撤回告訴，有審判筆錄及書狀各1件可稽（見原審卷第
    141頁、第154頁），又告訴乃論之罪，其告訴經撤回者，應
    諭知不受理之判決，刑事訴訟法第303條第3款後段亦有明定
    ，惟公訴意旨認此部分犯行與其上開竊盜、偽造有價證券等
    犯行間有方法結果之牽連關係，故不另為不受理之諭知。
據上論結，應依刑事訴訟法第369 條第1 項前段、第364 條、第
299條第1項前段，刑法第320條第1項、第201條第1項、第205條
、修正前刑法第55條，罰金罰鍰提高標準條例第1條，判決如主
文。
本案經檢察官張其主到庭執行職務。
中　　華　　民　　國　　96　　年　　1 　　月　　 9　　日
                  刑事第一庭    審判長法  官  郭雅美
                                      法  官  莊崑山
                                      法  官  張意聰
以上正本證明與原本無異。
如不服本判決應於收受本判決後10日內向本院提出上訴書狀，其
未敘述上訴理由者，並得於提起上訴後10日內向本院補提理由書
狀（均須按他造當事人之人數附繕本）「切勿逕送上級法院」。
中　　華　　民　　國　　96　　年　　1 　　月　　 9　　日
　　　　　　　　　　　　　　　　　　　書記官  呂素珍
附錄本判決論罪科刑法條：
刑法第201條第1項
意圖供行使之用，而偽造、變造公債票、公司股票或其他有價證
券者，處3年以上10年以下有期徒刑，得併科3,000元以下罰金。
刑法第320條第1項
意圖為自己或第三人不法之所有，而竊取他人之動產者，為竊盜
罪，處5年以下有期徒刑、拘役或500元以下罰金。
